【裁判字號】    98,家上,40
【裁判日期】    981216
【裁判案由】    返還遺產
【裁判全文】
臺灣高等法院臺中分院民事判決  98年度家上字第40號
上  訴  人  甲○○
            丙○○
共      同
訴訟代理人  陳益軒律師
複  代理人  張正忠律師
            陳志隆律師
            丁○○
被  上訴人  乙○○
訴訟代理人  吳中和律師
上列當事人間請求返還遺產事件，上訴人對於中華民國98年2月
26日臺灣臺中地方法院97年度家訴字第25號第一審判決提起上訴
，本院於98年12月2日言詞辯論終結，判決如下：
    主  文
上訴駁回。
第二審訴訟費用由上訴人負擔。
    事實及理由
一、上訴人起訴主張：
  (一)被繼承人施問松於民國82年4月8日死亡，兩造均為其繼承人
    。施問松去世後，遺有臺中縣霧峰鄉○○段第902地號（重
    測前為霧峰段北溝小段第107-1號，權利範圍全部）、臺中
    縣霧峰鄉○○段第106、106-2地號（權利範圍各1/2）3筆土
    地。詎被上訴人未經上訴人授權，即代上訴人簽定遺產分割
    契約書，且以偽造文書之方式，請領上訴人甲○○之印鑑證
    明，將施問松之前開土地分別移轉登記予被上訴人及訴外人
    施明山所有。被上訴人前開行為致上訴人就前開土地之公同
    共有權利受侵害，上訴人自得依民法第767條前段、中段及
    第828條第2項規定，請求被上訴人塗銷系爭土地之分割繼承
    登記，並將系爭土地返還為全體繼承人公同共有等語。
  (二)訴之聲明：1、被上訴人應將坐落臺中縣霧峰鄉○○段第902
    地號（重測前為霧峰段北溝小段第107-1地號）土地全部，
    於82年7月5日以臺中縣大里地政事務所82年霧字第123413號
    所為之分割繼承登記塗銷，並將上開土地返還予全體繼承人
    公同共有。2、訴訟費用由被上訴人負擔。
二、被上訴人則以：兩造簽訂遺產分割契約書，約定系爭土地由
    被上訴人單獨繼承，並由兩造出具印鑑證明，委託代書陳俊
    古辦理繼承登記，且系爭土地業於82年7月5日辦妥繼承登記
    ，若有偽造文書情事，何以上訴人遲至96年12月20日始提起
    本訴等語，資為抗辯。答辯之聲明：(一)上訴人之訴駁回。(二)
    訴訟費用由上訴人負擔。
三、原審審酌兩造提出之攻擊防禦方法後，判決駁回上訴人之訴
    。上訴人不服，提起上訴，於本院聲明：(一)原判決廢棄；(二)
    上開廢棄部分，被上訴人應將坐落臺中縣霧峰鄉○○段第90
    2地號（重測前為霧峰段北溝小段第107-1地號）土地全部，
    於82年7月5日以臺中縣大里地政事務所82年霧字第123413號
    所為之分割繼承登記塗銷，並將上開土地返還予兩造及全體
    繼承人公同共有。(三)第一、二審訴訟費用均由被上訴人負擔
    。被上訴人於本院答辯聲明：(一)上訴駁回；(二)第一、二審訴
    訟費用由上訴人負擔。
四、上訴人於本院補稱：
  (一)系爭第902、106、106之2地號土地辦理繼承登記之時間為82
    年7月5日，按繼承登記時之印鑑登記辦法第5條規定：「申
    請印鑑登記應由當事人填具印鑑登記申請書及印鑑條各一份
    ，親自辦理」，故辦理印鑑登記應由當事人攜帶國民身分證
    、印鑑章親自到戶籍所在地戶政事務所辦理，申請書均由當
    事人親自簽名，此參台中縣霧峰鄉戶政事務所98年3月31日
    中縣霧戶字第0980000910號函文可證。故上訴人於原審主張
    並未授權被上訴人簽訂遺產分割契約書，辦理系爭土地繼承
    登記時關於上訴人之印鑑證明，亦係被上訴人以偽造文書方
    式，代上訴人申請等情形是否屬實，應以前述印鑑證明之印
    鑑登記程序，究係上訴人親自辦理，亦或他人冒名上訴人名
    義申請為斷。
  (二)經查，依據台中縣大里地政事務所97年3月21日覆原審函所
    附系爭土地登記申請書及其附件所示，上訴人甲○○之印鑑
    證明係82年4月23日向台中縣霧峰鄉戶政事務所申請，其印
    鑑登記亦係同日辦理，惟上訴人甲○○於82年4月23日並未
    向台中縣霧峰鄉戶政事務所申請辦理印鑑登記，且該印鑑登
    記申請書上應由申請人親自書寫之字跡與申請人「甲○○」
    之簽名，均非為上訴人甲○○親自書寫簽名，此參印鑑登記
    申請書之文字及「甲○○」簽名，與上訴人甲○○平日書寫
    簽名字跡，明顯不符可證。更何況如以肉眼予以比對有關本
    院業已向霧峰鄉戶政事務所所調得之上訴人甲○○之「印鑑
    登記申請書」及原審業已調得之「施林玉鶴之印鑑證明書」
    及「施淑美之印鑑證明書」，三者之筆跡均屬相同，應可證
    明該三份印鑑證明，確實為同一人所辦理，是更足以印證原
    審判決採用證人陳俊谷及戴施玉寶所為之證述，顯與事實不
    符之處。足證上訴人於原審陳稱系爭土地辦理繼承登記之印
    鑑證明，係被上訴人以偽造文書方式，冒用上訴人甲○○名
    義辦理印鑑登記請領等事實，確屬真實。
  (三)承上，衡諸一般人辦理遺產分割經驗判斷，苟上訴人已同意
    將系爭土地分割與被上訴人及訴外人施明山所有，依繼承時
    之印鑑登記辦法規定，上訴人本應親自到台中縣霧峰鄉戶政
    事務所辦理印鑑登記，並申請印鑑證明供被上訴人辦理系爭
    土地繼承登記之用，被上訴人何需願甘冒偽造文書罪責風險
    ，以不法手段冒用上訴人名義申請印鑑登記及印鑑證明？準
    此，足認上訴人主張未授權被上訴人代理簽定遺產分割契約
    書，及被上訴人以偽造文書方式，請領上訴人之印鑑證明等
    事實，洵屬真實，此益徵原判決確有疏誤之處。
五、被上訴人於本院補充答辯：
  (一)兩造被繼承人施問松於82年4月8日死亡，兩造及其他繼承人
    施林玉鶴、施明山、丙○○、施淑美等6人有簽訂遺產分割
    契約書，約定坐落台中縣霧峰鄉○○段902地號及峰東段、
    106、106－2地號等系爭土地由被上訴人及訴外人施明山繼
    承，並委託陳俊古代書辦理繼承登記，當時所有繼承人均同
    意並領取印鑑證明蓋用印鑑章，而委託陳俊古代書辦理等事
    實，業據證人陳俊古代書、戴施玉寶結證明確，並有台中縣
    大里地政事務所97年3月21日函與所附土地登記申請書及其
    附件在卷可證，應堪信為真實。
  (二)被上訴人取得系爭土地之所有權並無不法或有無效之事實，
    本件上訴人既非系爭土地之所有權人，自不得本於物上請求
    權，請求被上訴人將系爭第902地號土地，於82年7月5日以
    臺中縣大里地政事務所82年霧字第123413號所為之分割繼承
    登記塗銷，並將上開土地返還予兩造全體公同共有。再者，
    系爭土地被上訴人於82年7月5日即辦妥繼承登記，系爭土地
    若如上訴人所主張係被上訴人以偽造文書方式取得，上訴人
    何以遲至96年12月20日始提起本訴，請求塗銷登記。況且本
    件繼承人有6人之多，系爭土地若係被上訴人以偽造文書方
    取得，其他繼承人又何以十餘年來皆未向被上訴人主張權利
    ，上訴人之主張顯有違常情，與事實不符。
六、本件兩造之父即被繼承人施問松於82年4月8日死亡，其繼承
    人為配偶施林玉鶴、次子施明山、長女丙○○、次女施淑美
    、三女甲○○、三子乙○○等6人（長子施明雄於50年6月13
    日去世，無繼承人），施明山嗣於91年10月間死亡，其繼承
    人為配偶林世芳、長子施亭羽、長女施育禎；與施問松去世
    後，遺有臺中縣霧峰鄉○○段第902地號（重測前為霧峰段
    北溝小段第107-1號，權利範圍全部）、臺中縣霧峰鄉○○
    段第106、106-2地號（權利範圍各1/2）3筆土地；及系爭第
    902地號土地，於82年7月5日登記為被上訴人所有，登記原
    因為分割繼承、原因發生日期為82年4月8日；系爭第106、1
    06-2地號土地，於82年7月5日登記為施明山所有，登記原因
    為分割繼承，嗣於91年11月8日登記為林世芳、施亭羽、施
    育禎所有，登記原因為繼承，後於96年10月9日登記為蔡惠
    玉所有，登記原因為買賣等事實，為兩造所不爭，並有土地
    登記第二類謄本、異動索引、戶籍謄本在卷可證，自堪信為
    真實。惟上訴人主張被上訴人未經上訴人授權，即代上訴人
    簽定遺產分割契約書，且以偽造文書之方式，請領上訴人之
    印鑑證明，將施問松之前開土地分別移轉登記予被上訴人及
    施明山所有云云，則為被上訴人所否認。經查：
  (一)按印鑑章乃私人自管自用，尤其印鑑證明須本人親赴戶政機
    關或親自出具委託書委任他人，方能辦理領取，而土地所有
    權狀原本係產權之重要證明文件，亦由所有權人親自收執保
    管，故第三人持有印鑑章等移轉登記所需文件係所有權人交
    付，乃社會事實之常態，非所有權人交付，為他人所盜用，
    為社會事實之變態。因之，主張常態事實者，無須負舉證責
    任；主張變態事實者，應負舉證責任（最高法院89年度台上
    字第1975號、第2611號判決意旨參照）。次按私文書經本人
    或其代理人簽名、蓋章或按指印或有法院或公證人之認證者
    ，推定為真正。民事訴訟法第358條第1項定有明文。故文書
    內之印章係屬真正，在當事人間已無爭執者，雖由他人代為
    立據而除有確切反證外，自應推定為本人授權行為，如主張
    印章被盜用應負舉證責任（最高法院95年度台上字第2943號
    判決要旨參照）。
  (二)本件上訴人甲○○對印鑑登記申請書上其印文（印鑑章）之
    真正並不否認（法官問：印鑑登記申請書其上有印鑑章，印
    鑑章也是偽造？上訴人甲○○答稱：我二姐幫我辦所得稅，
    有幫我刻印章。參本院卷第60頁），惟主張伊並未請領印鑑
    證明，也未委託被上訴人等人去請領，係被上訴人以偽造文
    書方式，冒用上訴人甲○○名義辦理印鑑登記請領云云。然
    私人之印章，由自己使用為常態，被人盜用為變態，主張變
    態事實之當事人，自應就此印章被盜用之事實負舉證之責任
    ，是上訴人既不否認印鑑之真正，自應就其印文係遭被上訴
    人冒用辦理印鑑登記請領乙節，負舉證之責。本件雖將「甲
    ○○」印鑑條正本及82年4月23日申請之印鑑登記申請書正
    本送刑事警察局鑑定甲○○簽名筆跡是否同一，惟因距82年
    時間久遠，上訴人亦未能提出與待鑑資料時間相近之簽名及
    住址等文書筆跡，致無法鑑定而遭退回等情，此有刑事警察
    局98年10月15日刑鑑字第0980140523號函一件附卷可稽（見
    本院卷第91頁）。另本件上訴人82年4月23日向台中縣霧峰
    鄉戶政事務所申請印鑑登記後，同日申請印鑑登記證明書，
    而霧峰鄉戶政事務所已將甲○○82年4月23日辦理印鑑登記
    證明書之申請書以該所96年5月29日中縣霧戶字第096000140
    0號報准台中縣政府銷毀在案，致該印鑑登記證明書之申請
    書無法取得，此亦有霧峰鄉戶政事務所函復本院之98年6月
    24日中縣霧戶字第0980001 791號函在卷可按（見本院卷第
    54頁），上訴人主張被上訴人盜領其印鑑證明書辦理遺產分
    割登記云云，即無可採。
  (三)又依本件辦理繼承登記時之印鑑登記辦法第5條規定，申請
    印鑑登記應由當事人填具印鑑登記申請書及印鑑條各一份親
    自辦理，另參台中縣霧峰鄉戶政事務所98年9月4日中縣霧戶
    字第09800002575號函文說明：二依印鑑登記辦法規定，申
    請印鑑登記應由當事人填具印鑑登記申請書及印鑑條各一份
    親自辦理。申請印鑑證明應由當事人或其受任人填具申請書
    並繳驗國民身分證，申請辦理，由其受委任人申請者，並應
    附繳委任書（參本院卷第78頁）。基上可知，申請印鑑登記
    應由當事人親自辦理，申請印鑑證明始得委由他人辦理。查
    上訴人甲○○於82年4月23日申請印鑑登記申請書編號為（
    中縣霧鄉戶印字第4437號），業經台中縣霧峰鄉戶政事務所
    上開函文說明在案，並有印鑑登記申請書影本附卷可查（參
    本院卷第33頁），而上訴人甲○○上開印鑑登記申請書依規
    定應由其本人親自辦理，不得委由他人辦理；另查本件辦理
    繼承登記資料內上訴人甲○○之印鑑證明書編號為（鄉戶印
    字第4438號），請領日期同為82年4月23日，亦經台中縣霧
    峰鄉戶政事務所上開函文說明在案，並有印鑑證明書影本附
    卷可查（參原審卷第53頁）。觀諸上訴人甲○○上開印鑑登
    記申請書及印鑑證明書之申請日期同為82年4月23日，且印
    鑑證明書編號（鄉戶印字第4438號）緊接於印鑑登記申請書
    編號（中縣霧鄉戶印字第4437號）之後，參以印鑑登記申請
    書依規定應由上訴人甲○○親自辦理，不得委由他人代辦，
    則依常理判斷，上訴人甲○○應係於82年4月23日申請印鑑
    登記申請書之後，隨即申請印鑑證明，是上訴人主張其之印
    鑑證明，係被上訴人以偽造文書方式，冒用上訴人甲○○名
    義辦理印鑑登記請領云云，實難憑採。
  (四)至上訴人丙○○於本院已自認其印鑑證明書係伊本人所申請
    （參本院卷第60頁第12列、80頁背面倒數第8列以下），並
    交給被上訴人。而系爭遺產分割契約書內上訴人二人所蓋之
    印章均為印鑑章，堪認系爭遺產分割契約書內上訴人二人所
    蓋之印章均為真正，雖由他人代為立據而除有確切反證外，
    自應推定為本人授權行為，如主張印章被盜用應負舉證責任
    （最高法院95年度台上字第2943號判決要旨參照），有如前
    述。雖證人高陳鑾到庭證稱被繼承人施問松生前曾說女兒都
    有打拚到，都要分遺產等語（參本院卷95頁背面），惟證人
    高陳鑾為上訴人施秀津之婆婆，有利害關係，且施問松自己
    之家務事，何以會要告知他人，是其證言偏頗，不可採信。
    另於本件言詞辯論終結後，上訴人始具狀請求調取82年收件
    霧字第123413號繼承登記資料乙案之「施淑美」、「施林玉
    鶴」、「甲○○」3人之印鑑證明正本，並送鑑定該三份印
    鑑證明是否同一人之筆跡，及前開三份印鑑證明是否與上訴
    人甲○○之「印鑑條」正本、「印鑑登記申請書」正本是否
    均為同一人筆跡云云。其逾時提出而未釋明，已與民事訴訟
    法第276條之規定不符，且本件上訴人丙○○稱：「（印鑑
    章）是我去辦的，我去辦了以拿給他後，我不知道他拿去做
    什麼。」（本院卷第60頁第12列），已自承印鑑證明其所領
    取無訛，而上訴人甲○○稱：「我二姐（施淑美）幫我辦所
    得稅，有幫我刻印章（印鑑章）。」（本院卷第60頁第5列
    ），認定上訴人82年間親自赴霧峰鄉戶政事務所辦理印鑑證
    明領取，有如前述，則其既有到場，縱未親自書寫筆跡，而
    委由他人代書，亦難謂領取印鑑證明非其本意授權他人為之
    ，是鑑定結果縱為同一人筆跡，亦不能據為上訴人有利之證
    據，附此敘明。
七、末查系爭第902、106、106之2等地號土地於施問松死亡後，
    由陳俊谷代為辦理繼承登記為被上訴人及訴外人施明山所有
    ，當時所有繼承人均同意並領取印鑑證明蓋用印鑑章，而委
    託陳俊谷辦理等事實，業據證人陳俊谷、戴施玉寶於原審結
    證明確，並有台中縣大里地政事務所97年3月21日函與所附
    土地登記申請書及其附件在卷可證，上訴人甲○○、丙○○
    雖主張82年間被上訴人未經上訴人授權，即代上訴人簽定遺
    產分割契約書，且以偽造文書之方式，請領上訴人之印鑑證
    明，將施問松之前開土地分別移轉登記予被上訴人及施明山
    所有云云，然核與前開事證不符，且上訴人甲○○、丙○○
    並未舉證證明其前開主張為真正，其主張自不可取。
八、綜上所述，本件上訴人主張被上訴人未經上訴人授權，盜領
    其印鑑證明書並代上訴人簽定遺產分割契約書，其未能舉證
    以實其說，為不足採，被上訴人抗辯82年間當時所有繼承人
    均同意領取印鑑證明書蓋用印鑑章，而委託陳俊古代書辦理
    遺產分割及繼承登記事，尚屬可信。是則上訴人執此主張被
    上訴人侵害其繼承權，應返還系爭遺產云云，自屬無據。從
    而，上訴人本於民法第767條及第828條第2項規定，請求被
    上訴人塗銷分割遺產登記並返還遺產與全體繼承人（如聲明
    所示）為無理由，不應准許，應併予駁回。原審為上訴人敗
    訴之判決，並無不合。上訴意旨指摘原判決不當，求予廢棄
    改判，為無理由，應予駁回。
九、本件事證已臻明確，兩造其餘主張及舉證，經本院審酌後認
    與判決結果無影響，爰不另一一論述，附此敘明。
十、據上論結，本件上訴為無理由，依民事訴訟法第449條第1項
    、第78條、第85條第1項前段，判決如主文。
中    華    民    國    98    年    12    月    16    日
                民事第五庭    審判長法  官  林陳松
                                    法  官  鄭金龍
                                    法  官  王重吉
以上正本係照原本作成。
如對本判決上訴，須於收受判決送達後20日內向本院提出上訴書
狀，其未表明上訴理由者，應於提出上訴後20日內向本院提出上
訴理由書（須按他造人數附具繕本）。
上訴時應提出委任律師為訴訟代理人之委任狀。具有民事訴訟法
第466條之1第1項但書或第2項之情形為訴訟代理人者，另應附具
律師及格證書及釋明委任人與受任人有該條項所定關係之釋明文
書影本。
                                    書記官  林玉惠
中    華    民    國    98    年    12    月    16    日
                                                      Ｖ


司法院資訊處製作；財團法人民間司法改革基金會備份。
